【裁判字號】    95,判,1186
【裁判日期】    950731
【裁判案由】    商標評定
【裁判全文】
最  高  行  政  法  院  判  決
                                     95年度判字第01186號
上  訴  人  宜蘭食品工業股份有限公司
代  表  人  乙○○
被 上訴 人  經濟部智慧財產局
代  表  人  蔡練生
參  加  人  韓商農心股份有限公司
代  表  人  甲○○
訴訟代理人  張伯時律師
上列當事人間因商標評定事件，上訴人對於中華民國93年12月16
日臺北高等行政法院92年度訴字第2123號判決，提起上訴。本院
判決如下：
    主  文
上訴駁回。
上訴審訴訟費用由上訴人負擔。
    理  由
一、本件上訴人主張：(一)、本件依註冊公告當時商標法第37第1
    項第7款及同法施行細則第31條之規定，重點在於否有襲用
    之事實，原判決僅憑上訴人與參加人曾有商業上往來，即認
    定上訴人有襲用之事實。然本件不爭執者，僅上訴人及參加
    人曾有商業上之往來，而非襲用之行為。參加人自應就上訴
    人襲用其商標，負舉證責任。原判決未課參加人舉證責任，
    顯有違反訴訟上辯論主義。(二)、又商標申請文字之始念，當
    年或只是一時惹起，欲以「辛」字為所生產之辛辣口味之產
    品，做為表彰商品之文字，並無設計及理念可言，參加人既
    認定上訴人襲用其商標，自應就其主張證明之，而非僅僅以
    釋明之方式說明雙方曾有商業往來而指摘上訴人襲用。原判
    決就本件事實未達確信之程度，逕自以推論之心證判決上訴
    人敗訴，明顯違法。(三)、據爭商標「農心辛」與上訴人於民
    國84年6月19日以「辛」商標（下稱系爭商標，如附圖一）
    ，作為其註冊第560630號「辛辛」商標之聯合商標。上訴人
    商標「辛」字，原判決僅以辛字罕見，認定二商標有使一般
    消費者誤認為同一產製主體或系列商品而產生混淆誤認之虞
    ，認屬近似之商標。若此認定標準合情合理合法，則現今市
    面所見多數單一文字商標，皆有襲用含該字之多文字商標之
    事實存在，皆應撤銷之，原判決明顯違反論理法則及經驗法
    則。為此，請撤銷訴願決定及原處分。
二、被上訴人未提出答辯狀。
三、參加人參加意旨：(一)、上訴人與參加人自77年起即有密切之
    商業往來，業據參加人提出與上訴人間之合同書、合資備忘
    錄補充條款等文件，資為證明（按依上訴人於1988年5月19
    日與參加人所簽署之合同書，合同中約定宜蘭食品工業股份
    有限公司得指派其「Hot One Enterprises Co．，Ltd及
    "Boom&Boom Development Co．，Ltd」向參加人購買商品，
    而為使「Hot One Enterprises Co．，Ltd」可以銷售於「
    軍公教福利中心」，同意「Hot One Enterprises Co．，
    Ltd」可向該中心登記為「Cheng One」杯麵之合格出貨商等
    情以觀，除足證明雙方商業往來關係確實密切外，亦足徵上
    訴人對參加人所有商品應有所知悉，蓋為向參加人購買商品
    ，豈有不對參加人所產製之商品作全盤了解之理），此並為
    上訴人所不爭執；則原判決據二者頻繁之業務往來關係，及
    上訴人未對其商標設計及理念提出任何說明，自客觀上認定
    上訴人有以不公平競爭之目的，抄襲他人已使用之商標申請
    註冊，於法並無不合。(二)、參加人取自其創始人辛春昊先生
    姓氏「辛」字，所設計之「辛」商標，首創使用於速食麵、
    杯麵等商品，及於76年起即以「辛」字系列商標於韓國註冊
    外，並先後於世界多達23個國家或地區獲准商標註冊，在台
    灣地區，亦於76年起授權「Hsiang Ho Trading Co．，Ltd
    」在台銷售，復透過各電視．報章雜誌、網路等廣告於世界
    各國宣傳，業據參加人提出所獲淮註冊之各國成地區之商標
    註冊證、銷售帳單、提單、電視及廣播廣告費用支出、報章
    雜誌、網路資訊等證據資料為證，原判決據此認定「據爭商
    標商品所表彰之信譽，於本件系爭商標84年6月19日申請註
    冊前，堪認已為國內消費者所知悉」，應無何違誤；復查原
    判決認定二商標為近似商標係以「系爭商標係由單純『辛』
    字構成，其與據爭商標圖樣相較，二者均為有甚為醒目相同
    之中文『辛』，於異時異地隔離觀察，外觀上自有使一般消
    費者誤認為同一產製主體或系列商品而產生混淆誤認之虞，
    應鋼構成近似之商標。」，符合判斷商標是否近似之認定標
    準，於法無違等語。
四、原審斟酌全辯論意旨及調查證據之結果，以：上訴人雖主張
    據爭商標之「辛」字，僅為商品說明，非屬商標專用之內，
    僅存之前二韓字「    」係農心之意，從外觀、讀音、觀念
    上與系爭商標明顯不構成近似；另一係由一含文字圖形與「
    辛    」所構成，含文字圖形上係漢字農心二字及農心之韓
    字，後二韓字「    」係拉麵之意，應非屬商標專用之內，
    而「辛」依前所述為商品說明，亦非屬商標專用之內，僅存
    之含文字圖形，從外觀、讀音、觀念上與系爭商標明顯不構
    成近似，故據爭商標圖樣與系爭商標不構成近似等等。但查
    ，「辛」字於中文意涵雖有辣的意思，亦屬一姓氏，但於日
    常生活中單獨使用者仍屬罕見。因此「辛」字縱有隱含譬喻
    之意，惟在參加人使用之前，同業間並無以之作為指定使用
    商品之說明文字，尚不能謂其係商品說明文字而不具識別性
    。此由系爭商標於84年6月19日以單獨之「辛」字申請註冊
    使用於速食麵、麵條等商品仍獲准註冊者，亦足資證明單獨
    之「辛」字，尚非屬使用商品之說明文字而具識別性。再查
    ，系爭商標係由單純「辛」字構成，其與據爭商標圖樣相較
    ，二者均有甚為醒目相同之中文「辛」，於異時異地隔離觀
    察，外觀上自有使一般消費者誤認為同一產製主體或系列商
    品而產生混淆誤認之虞，應屬構成近似之商標。上訴人主張
    系爭商標與據爭商標非屬近似，核非可採。依參加人所提出
    其上訴人之合同書及備忘錄等影本顯示，參加人與上訴人自
    77年起即有密切之商業往來關係，此並為上訴人所不爭執。
    又據爭之「辛」等商標係參加人取自其創始人辛春昊先生姓
    氏「辛」所設計而成，並首創使用於速食麵、杯麵等商品，
    除於76年起即以「辛」字系列商標於韓國註冊外，並先後於
    世界多達23個國家或地區獲准商標註冊。在台灣地區，亦於
    76年起授權「Hsiang Ho Tranding Co., Ltd」在台銷售，
    復透過各電視、報章雜誌、網路等廣告於世界各國宣傳，是
    據爭商標商品所表彰之信譽，於本件系爭商標84年6月19日
    申請註冊前，堪認已為國內消費者所知悉，此有參加人提出
    之各國商標註冊證、銷售帳單、提單、電視及廣播廣告費用
    支出、報章雜誌、網路資訊等證據資料影本附卷可稽。業據
    被上訴人於評定書論述甚明，核無不合。再按系爭商標註冊
    時商標法第37條第1項第7款所襲用者不以著名商標或標章而
    使用於同一或類似商品為限，復為當時商標法施行細則第31
    條所明定。上訴人與參加人早期已有密切之商業往來關係，
    且參加人之據爭商標於系爭商標註冊申請前已為國內消費者
    所知悉，已如前述。上訴人就「辛」所設計而成據爭商標，
    自不能諉為不知。其與近似於據爭商標之中文「辛」作為系
    爭商標圖樣申請註冊，並指定使用於與據爭商標同一或類似
    之速食麵、麵條商品，以二者頻繁之業務往來關係，復未對
    其商標設計及理念提出任何說明，客觀上，自有以不公平競
    爭之目的，抄襲他人已使用之商標申請註冊並有致公眾誤信
    之虞，依照前揭說明，系爭商標之註冊自有註冊時商標法第
    37條第1項第7款之適用。從而，被上訴人以系爭商標之註冊
    應依註冊時商標法第37條第1項第7款規定評定其註冊為無效
    ，於法核無不合。訴願決定予以維持，亦屬妥適。因而為上
    訴人敗訴之判決。
五、本院按商標圖樣「襲用他人之商標或標章有致公眾誤信之虞
    者」，不得申請註冊，為系爭商標註冊時商標法第37條第1
    項第7款所明定。所謂「襲用他人之商標或標章有致公眾誤
    信之虞」，係指商標本身相同或近似於他人之商標或標章，
    有使一般消費者誤信其所表彰之商品來源或產銷主體而購買
    之虞而言。又本款之適用係指以不公平競爭之目的，非出於
    自創而抄襲他人已使用之商標或標章申請註冊並有致公眾誤
    信之虞者；所襲用者不以著名商標或標章而使用於同一或類
    似商品為限，復為當時商標法施行細則第31條所明定。本件
    上訴人於民國84年6月19日以「辛」商標，作為其註冊第
    560630號「辛辛」商標之聯合商標，指定使用於當時商標法
    施行細則第49條第30類之速食麵、麵條、米粉、冬粉、冷凍
    水餃商品，向被上訴人申請註冊，經審查准列為註冊第
    719888號聯合商標，嗣經被上訴人准予更正商標種類為正商
    標，專用期間至95年6月15日止，於該專用權存續期間，參
    加人以該註冊商標有違註冊時商標法第37條第1項第5、6、7
    款之規定，對之申請評定，經被上訴人以91年12月31日（91
    ）智商0503字第910108538號發文之中台評字第910211 號評
    定書為系爭商標之註冊應為無效之處分，上訴人不服，循序
    提起本件行政訴訟。查就系爭商標與據爭商標圖樣加以比較
    ，二者皆有相同之中文「辛」，於異時異地隔離觀察，外觀
    上有使購買人產生混同誤認之虞，應屬構成近似之商標。次
    查據爭商標係參加人取自其創始人辛春昊先生姓氏「辛」所
    設計而成，並首創使用於速食麵、杯麵等商品，除於76年起
    即以「辛」字系列商標於韓國註冊外，並於全世界先後註冊
    多達23個國家或地區。在臺灣地區，亦於76年起透過經銷商
    在臺銷售，並經由廣電、雜誌、報章、網路等廣為宣傳，是
    據爭商標商品所表彰之信譽，於系爭商標申請註冊之84年6
    月19日前，應已為國內消費者所知悉，況參加人與上訴人間
    自77年起即有密切之商業往來關係；是上訴人以近似中文「
    辛」作為系爭商標圖樣申請註冊，並指定使用於與據爭商標
    同一或類似之速食麵、麵條商品，自屬襲用他人之商標，有
    致公眾誤信之虞，被上訴人以系爭商標之註冊應依註冊時商
    標法第37條第1項第7款規定評定其註冊為無效，訴願決定予
    以維持，均無不合。原判決併予維持，並駁回上訴人在原審
    之訴，經核於法尚無違誤。上訴論旨略謂：原判決僅以上訴
    人與參加人曾有商業上往來，即認上訴人有襲用之事實，違
    反舉證責任原則及辯論主義；又原判決以「辛」之字發見，
    即認定二商標有混淆誤認之虞，更違反論理法則及經驗法則
    云云，惟查原判決認參加與上訴人自77年起即有密切之商業
    往來關係，係以參加人於檢附之合同書及備忘錄等影本為憑
    證，且上訴人對此等事實亦不加以爭執，自難認原判決就此
    點事實認定有違舉證責任原則及辯論主義；又原判決認定辛
    字商標之具有識別性及二商標構成近似之商標而有產生混淆
    誤認之虞，係依多方面論據推論所得，並非僅以「辛」字之
    辛辣味而已，則原判決此點事實認定亦無違論理法則及經驗
    法則；上訴論旨所指均無可採，其據聲明廢棄原判決，自無
    理由，應予駁回。
據上論結，本件上訴為無理由，爰依行政訴訟法第255條第1項、
第98條第3項前段，判決如主文。
中    華    民    國    95    年    7     月    31    日
                  第一庭審判長法  官  葉  振  權
                              法  官  陳  秀  美
                              法  官  劉  鑫  楨
                              法  官  梁  松  雄
                              法  官  劉  介  中
以  上  正  本  證  明  與  原  本  無  異
中    華    民    國    95    年    7     月    31    日
                              書記官  郭  育  玎


司法院資訊處製作；財團法人民間司法改革基金會備份。
